ACORDAO-COMPLETO-2348174

ACÓRDÃO 819/2020 ATA 3/2020 - SEGUNDA CÂMARA

VISTOS, relatados e discutidos estes autos de Tomada de Contas Especial instaurada pela Coordenadoria Geral de Fiscalização de Convênios do Ministério da Justiça em desfavor do Sr. Carlos Riginik Júnior, da Prefeitura Municipal de Bom Jesus dos Perdões-SP e do Sr. Eduardo Henrique Massei, em razão de irregularidades na execução do objeto do Convênio SENASP/MJ 601/2008, celebrado com a Secretaria Nacional de Segurança Pública/MJ, que teve por objeto a aquisição de equipamentos de videomonitoramento, com serviços de instalação associados.
ACORDAM os Ministros do Tribunal de Contas da União, reunidos em Sessão de 2ª Câmara, diante das razões expostas pelo Relator, com fundamento nos arts. 1º, inciso I; 12, § 3º; 16, inciso III, alínea "a"; 19; 23, inciso III; 28, inciso II; e 58, inciso I, da Lei 8.443/92, c/c os arts. 209, 210 e 214, inciso III, alínea "a"; e 268 do Regimento Interno do Tribunal, em:
9.1. considerar revel o Sr. Carlos Riginik Júnior, para todos os efeitos;
9.2. excluir da relação processual o Sr. Eduardo Henrique Massei;
9.3. julgar irregulares as contas do Sr. Carlos Riginik Júnior, na condição de Prefeito Municipal de Bom Jesus dos Perdões-SP;
	9.4. aplicar ao Sr. Carlos Riginik Júnior a multa prevista no art. 58 da Lei 8.443/92, no valor de R$ 6.000,00, fixando-lhe o prazo de 15 (quinze) dias, a contar da notificação, para que comprove, perante o Tribunal, o recolhimento da dívida aos cofres do Tesouro Nacional, atualizada monetariamente desde a data deste acórdão até a do efetivo recolhimento, se pagas após o vencimento, na forma da legislação em vigor;
9.5. autorizar, desde logo, nos termos dos arts. 26 e 28, inciso II, da Lei 8.443/1992:
9.5.1. o pagamento das dívidas em até 36 (trinta e seis) parcelas mensais e consecutivas, se solicitado pelo responsável, fixando-se o vencimento da primeira em 15 (quinze) dias, a contar do recebimento da notificação, e o das demais a cada 30 (trinta) dias, devendo incidir sobre cada uma delas os encargos legais devidos, na forma prevista na legislação em vigor, sem prejuízo ao vencimento antecipado do saldo devedor em caso de não comprovação do recolhimento de qualquer parcela, conforme prevê o art. 217, § 2º, do Regimento Interno deste Tribunal;
9.5.2. a cobrança judicial das dívidas, caso não atendida a notificação;
9.6. dar ciência ao Município de Bom Jesus de Perdões-SP que, em relação ao Convênio SENASP/MJ 601/2008, Siafi 638170:
9.6.1. a alteração unilateral do plano de trabalho infringe o disposto no art. 39, inciso VI, da Portaria Interministerial MF/MPOG/CGU 127/2008;
9.6.2. a execução do objeto fora do prazo de vigência do convênio infringe o disposto no art. 39, inciso III, da Portaria Interministerial MF/MPOG/CGU 127/2008.
9.7. dar ciência desta deliberação ao Ministério da Justiça e aos responsáveis, informando que a presente deliberação, acompanhada do Relatório e do Voto que a fundamenta, está disponível para a consulta no endereço , além de esclarecer que, caso requerido, o TCU poderá fornecer sem custos as correspondentes cópias, de forma impressa.
9.8. encerrar este processo, após as comunicações e demais ações processuais, nos termos do art. 169, inciso V, do Regimento Interno do TCU.

Tomada de Contas Especial instaurada pela Coordenadoria Geral de Fiscalização de Convênios do Ministério da Justiça, em desfavor do Sr. Carlos Riginik Júnior (CPF 012.304.708-08), na condição de Prefeito Municipal de Bom Jesus dos Perdões/SP (gestão 2009 a 27/6/2011), em razão de omissão na prestação de contas, bem assim em desfavor da Prefeitura Municipal de Bom Jesus dos Perdões/SP (CNPJ 52.359.692/0001-62) e do Sr. Eduardo Henrique Massei (CPF 023.010.039-41), na condição de Prefeito Municipal de Bom Jesus dos Perdões/SP (gestões 28/6/2011 a 31/12/2012 e 1/1/2013 até 31/12/2016), em razão de execução do objeto do convênio após a data de término da sua vigência, quanto aos recursos repassados à Prefeitura Municipal de Bom Jesus dos Perdões/SP por força do Convênio SENASP/MJ n. 601/2008, Siafi 638170, celebrado com a Secretaria Nacional de Segurança Pública/MJ (CNPJ 00.394.494/005-60), que teve por objeto a (...) aquisição de equipamentos de videomonitoramento, com serviço de instalação (...).

Segunda Câmara

Município de Bom Jesus dos Perdões - SP.

3. Interessados/Responsáveis:
3.1. Responsáveis: Carlos Riginik Junior (XXX.304.708-XX); Eduardo Henrique Massei (XXX.010.038-XX); Município de Bom Jesus dos Perdões - SP (52.359.692/0001-62).

13.1. Ministros presentes: Ana Arraes (Presidente), Augusto Nardes, Aroldo Cedraz (Relator) e Raimundo Carreiro.

ACORDAO-COMPLETO-2420340

Acórdão 10168/2020 - Segunda Câmara

AROLDO CEDRAZ

Transcrevo, a seguir, como parte do Relatório, a instrução elaborada por auditor da Secretaria de Controle Externo de Tomadas de Contas Especial, que foi endossada pelo dirigente da unidade e, com pequenos ajustes, pelo Ministério Público junto ao TCU - MPTCU (peças 26 a 29) :
"INTRODUÇÃO
Cuidam os autos de tomada de contas especial instaurada pela Coordenadoria Geral de Fiscalização de Convênios do Ministério da Justiça, em desfavor do Sr. Carlos Riginik Júnior (CPF XXX.304.708-XX) , na condição de Prefeito Municipal de Bom Jesus dos Perdões/SP (gestão 2009 a 27/6/2011) , em razão de omissão na prestação de contas, bem assim em desfavor da Prefeitura Municipal de Bom Jesus dos Perdões/SP (CNPJ 52.359.692/0001-62) e do Sr. Eduardo Henrique Massei (CPF XXX.010.039-XX) , na condição de Prefeito Municipal de Bom Jesus dos Perdões/SP (gestões 28/6/2011 a 31/12/2012 e 1/1/2013 até 31/12/2016) , em razão de execução do objeto do convênio após a data de término da sua vigência, quanto aos recursos repassados à Prefeitura Municipal de Bom Jesus dos Perdões/SP por força do Convênio SENASP/MJ n. 601/2008, Siafi 638170, celebrado com a Secretaria Nacional de Segurança Pública/MJ (CNPJ 00.394.494/005-60) , que teve por objeto a " (...) aquisição de equipamentos de videomonitoramento, com serviço de instalação (...) ".
HISTÓRICO
Plano de Trabalho
Em 23/12/2008 a Prefeitura Municipal de Bom Jesus dos Perdões/SP (CNPJ 52.359.692/0001-62) elaborou plano de trabalho (peça 2, p. 13-18) , o qual veiculou proposta de convênio à Secretaria Nacional de Segurança Pública/Ministério da Justiça. Por meio da Nota Técnica MJ/SENASP/GAPSP n. 355/2008 (peça 2, p. 29-30) , o projeto foi aprovado de acordo com as especificações apresentadas, para fins de liberação de recursos.
A partir do cronograma de execução constante do plano de trabalho (peça 2, p. 15-16) , chega-se aos itens a serem adquiridos com os recursos que, posteriormente, seriam repassados pela SENASP/MJ. Porém, no plano de trabalho encartado nos autos não constam os valores unitários, os quais constam tão somente da Nota Técnica MJ/SENASP/GAPSP n. 355/2008 (peça 2, p. 29-30) :
Quadro 1: ITENS A SEREM ADQUIRIDOS COM OS RECURSOS FEDERAIS A SEREM REPASSADOS PELO SENASP/MJ À ENTIDADE CONVENENTE
	Item
	Especificação
	Qtd.
	Valor unitário (em R$) 
	Valor Total (em R$) 

	1
	Câmeras PTZ, modelo speed dome, 35x zoom ótico e 12 digital, day/night (...) 
	2
	      17 862,91   
	      35 725,82   

	2
	Câmeras fixas, CCD de 1/3", day/night (...) 
	2
	        6 575,57   
	      13 151,14   

	3
	Caixa de proteção para câmeras fixas (...) 
	2
	        4 025,74   
	        8 051,48   

	4
	Gravador de vídeo digital, com 16 entradas de câmera, HD de 250 Gb (...) 
	1
	      29 796,96   
	      29 796,96   

	5
	Mesa de controle (teclado) com controle de joystick das funções de PTZ, (...) 
	1
	      10 426,62   
	      10 426,62   

	6
	Monitor de plasma 42"
	1
	        5 718,59   
	        5 718,59   

	Total
	  102 870,61   

Fontes: Plano de trabalho apresentado pela Prefeitura Municipal de Bom Jesus dos Perdões/SP (peça 2, p. 13-18) e Nota Técnica MJ/SENASP/GAPSP n. 355/2008 (peça 2, p. 29-30) 
Convênio
Em 26/12/2008 foi assinado o termo de convênio (peça 2, p. 19-28) . O objetivo do convênio era equipar a Guarda Municipal para efetuar sua política de prevenção, no intuito de proteger os espaços públicos, reforçando e ampliando a estrutura de atendimento ao cidadão, no âmbito do Programa de Segurança Pública para o Brasil e do Programa de Segurança Pública com Cidadania - PRONASCI, de acordo com o plano de trabalho e o projeto básico aprovados pela SENASP/MJ.
O ajuste vigeu no período de 26/12/2008 a 26/12/2010, conforme cláusula décima segunda do termo de convênio (peça 2, p. 25) , e o prazo final para apresentação da prestação de contas foi fixado em 24/2/2011 (peça 3, p. 13) .
Conforme disposto na cláusula quarta do termo de convênio foram previstos R$ 102.870,61 para a execução do objeto, dos quais R$ 100.000,00 seriam repassados pelo concedente e R$ 2.870,61 corresponderiam à contrapartida (peça 2, p. 22) . 
Os recursos federais foram repassados em parcela única, mediante a ordem bancária 2008OB922561, no valor de R$ 100.000,00, emitida em 29/12/2008 (peça 2, p. 36; peça 12, p. 76) , para a conta corrente 06.00000040-0, ag. 2777, da Caixa Econômica Federal (peça 2, p. 23 e 36) . 
Segundo informações advindas da Caixa Econômica Federal, em atendimento à diligência realizada por esta unidade técnica, em relação à conta 006.00000040-0 - agência 2777, foi detectada a inexistência de extratos, tendo em vista que a conta foi aberta em 3/6/2008 e encerrada em 31/10/2008, a qual não possuiu movimentação no período (peça 14, p. 1) .
Execução do Objeto do Convênio
Em 30/5/2012 houve a abertura do Pregão Presencial n. 13/2012 (peça 3, p. 177) .
Em 2/6/2012 foi publicado no Diário Oficial do Estado de São Paulo o aviso de licitação referente ao Pregão Presencial n. 13/2012 (peça 3, p. 178) .
Em 22/6/2012 foi firmado o Contrato Administrativo n. 44/2012 entre a entidade convenente e a empresa Integral Projetos Comércio de Importação e Exportação Ltda. (CNPJ 05.166.427/0001-88) , contrato esse decorrente do Pregão Presencial n. 013/2012 (peça 2, p. 56-61) , tendo por objeto a contratação de empresa especializada para instalação de câmeras de videomonitoramento, com fornecimento de serviços, materiais e equipamentos, no valor de R$ 126.900,00.
Foram emitidos os seguintes documentos fiscais, em virtude da execução contratual:
- NF n. 47, emitida em 6/8/2012, no valor de R$ 20.845,03 (peça 2, p. 63) ; 
- NF n. 48, emitida em 6/8/2012, no valor de R$ 27.972.39 (peça 2, p. 67) ;
- NF n. 50, emitida em 14/8/2012, no valor de R$ 40.853,36 (peça 2, p. 72) ;
- Nota Fiscal de Serviços Eletrônica n. 141, emitida em 16/8/2012, valor de R$ 6.370,23 (peça 2, p. 76) ;
- Nota Fiscal de Serviços Eletrônica n. 142, emitida em 17/8/2012, valor de R$ 12.428,69 (peça 2, p. 81) .
Para cada uma das notas fiscais acima mencionadas, foi emitida pela entidade convenente a correspondente Nota de Liquidação e Pagamento.
Em 11/9/2012 houve a devolução do valor de R$ 18.225,97 para a conta do Tesouro Nacional (peça 2, p. 86-87; peça 11, p. 73) , cujo recebimento está confirmado, conforme extrato do Siafi (peça 3, p. 45) .
Prestação de Contas
No Parecer n. 3/2015-GTCONV/SE (peça 2, p. 40-42) consta informação no sentido de que a prestação de contas foi encaminhada pela entidade convenente, por meio do Ofício n. 262, de 13/12/2013. 
Em 18/11/2014, a Prefeitura Municipal de Bom Jesus dos Perdões/SP, mediante ofício especial, subscrito pelo então prefeito, Sr. Eduardo Henrique Massei, encaminhou complementação da prestação de contas (peça 2, p. 53) , composta de cópia do contrato administrativo firmado, das notas de liquidação e pagamento emitidas pela Prefeitura, bem assim das notas fiscais emitidas pela empresa contratada (peça 2, p. 54-81) . 
Análises da prestação de contas
No âmbito do MJ foram realizadas as seguintes apreciações quanto à prestação de contas:
- Parecer MJ/SENAC/CGAPSP n. 460/2014 (peça 2, p. 46-48) : aponta divergências entre os bens a serem adquiridos e serviços a serem realizados previstos no plano de trabalho e os efetivamente adquiridos e realizados, consoante notas fiscais apresentadas. Ademais, consignou que não estavam previstos no plano de aplicação do plano de trabalho os serviços arrolados nas notas fiscais de serviços eletrônicos n. 141 e 142; ao fim, aponta que houve execução do objeto fora do prazo de vigência do convênio e conclui pela reprovação da prestação de contas;
- Parecer n. 3/2015-GTCONV/SE (peça 2, p. 40-42) : aponta que houve execução integral do objeto do convênio fora do prazo ajustado, além de restar caracterizada a omissão na prestação de contas, pelo fato de a mesma ter sido encaminhada após a data prevista no termo de convênio; houve conclusão pela reprovação total da prestação de contas;
- Nota Técnica n. 21/2015-GTCONV/SE (peça 2, p. 43-44) : anota que não foi possível elaborar a planilha de conciliação bancária pela ausência dos extratos bancários, aponta a ausência do Demonstrativo de Execução de Receita e de Despesa e sugere a realização de diligência junto à entidade convenente;
- Parecer n. 30/2016-CGFIS/DEAPSEG/SENASP (peça 2, p. 88-92) : menciona que conforme os extratos bancários apresentados, não foi possível observar o depósito da contrapartida na conta do convênio; informa que a entidade convenente realizou a devolução do valor de R$ 18.225,87 em 11/9/2012; transcreve justificativas da entidade convenente para a execução do convênio fora do prazo de vigência, as quais constariam do Ofício BJP n. 067/2015, de 24/6/2015;
- Parecer n. 85/2016-CGGIR/ DEAPSEG/SENASP (peça 3, p. 7-11) : realiza análise das alegações de defesa oferecidas pelo Sr. Carlos Riginik Júnior, datadas de 20/4/2016 (peça 3, p. 175-178) , bem assim das alegações de defesa oferecidas pela Prefeitura Municipal de Bom Jesus dos Perdões/SP, para ao final concluir pela manutenção da responsabilidade solidária pelo débito do Sr. Carlos Riginik Júnior com a Prefeitura Municipal de Bom Jesus dos Perdões/SP;
- Parecer n. 16/2017/CGGIR/SENASP/DEAPSEG (peça 3, p. 115-126) : apresenta respostas às diligências da CGU, constantes do Despacho n. CGPTCE/DG/SFC n. 124/2017 (peça 3, p. 57-61) : foi reavaliada a responsabilidade sobre o dano, a partir de pesquisa sobre o efetivo exercente do cargo de prefeito após 27/6/2011. Ao final, adicionou ao rol de responsáveis o Sr. Eduardo Henrique Massei (CPF XXX.010.038-XX) .
Em 17/9/2015, houve a instauração da Tomada de Contas Especial, por meio do Memorando n. 63/2015/CGIFS/DEAPSEG, em razão da conclusão das medidas administrativas, conforme anotação constante no Parecer n. 85/2016-CGGIR/ DEAPSEG/SENASP (peça 3, p. 7-11) .
Em 20/4/2016, o Sr. Carlos Riginik Júnior encaminhou manifestação ao MJ (peça 3, p. 175-176) , acompanhada dos seguintes documentos, dentre outros:
- autorização para abertura do Pregão Presencial, em 30/5/2012 (peça 3, p. 177) ;
- aviso de licitação - Pregão Presencial n. 13/2012 (peça 3, p. 178) .
Em 11/8/2016 houve o lançamento no Siafi da responsabilidade solidária da Prefeitura Municipal de Bom Jesus dos Perdões/SP (CNPJ 52.359.692/0001-62) e do Sr. Carlos Riginik Júnior (CPF XXX.304.708-XX) , na condição de Prefeito Municipal de Bom Jesus dos Perdões/SP (peça 3, p. 47) .
Em 30/1/2017 a Diretoria de Auditoria de Governança e Gestão da Secretaria Federal de Controle Interno do Ministério da Transparência, Fiscalização e Controladoria Geral da União emitiu o Despacho n. CGPTCE/DG/SFC n. 124/2017 (peça 3, p. 57-61) , no qual apontou falhas no Relatório do Tomador de Contas Especial emitido (peça 3, p. 34-44) , mais especificamente no quesito responsabilização, restituindo os autos de TCE ao MJ.
Em 23/2/2017 foi emitido o Relatório Complementar do Tomador de Contas Especial (peça 3, p. 34-44) .
Notificações expedidas
Constam dos autos as seguintes notificações encaminhadas aos responsáveis arrolados na fase interna desta TCE:
a) ao então Prefeito Municipal, Sr. Eduardo Henrique Massei (CPF XXX.010.038-XX) :
- Ofício n. 23/2015/GTCONV-SE (peça 2, p. 45) ;
- Ofício n. 45/2016/CGFIS/DEAPSEG/SENASP-MJ (peça 2, p. 95-96) , com extrato de débito (peça 2, p. 100; peça 3, p. 1-2) 
b) ao Sr. Carlos Riginik Júnior (CPF XXX.304.708-XX) :
- Ofício n. 44/2016/CGFIS/DEAPSEG/SENASP-MJ (peça 2, p. 93-94) , acompanhado de extrato de débito (peça 2, p. 97-99) , constando recebimento (peça 3, p. 179) ;
- Ofício n. 218/CGFIS/DEAPSEG/3676/2011, de 14/4/2011 (peça 3, p. 12) : solicitou a apresentação da prestação de contas do convênio SENASP/MJ n. 601/2008, com respectivo A.R. (peça 3, p. 21) .
Fase externa da TCE
Em 20/10/2017 foi realizada a instrução inicial (peça 4) dos autos nesta unidade técnica:
- naquela oportunidade constatou-se não estar nos presentes autos cópia da prestação de contas original. Reforçou esse ponto de vista, o fato de não constar nestes autos o documento intitulado "relação de pagamentos". Porém, há menção a essa relação no Parecer MJ/SENAC/CGAPSP n. 460/2014, de 26/9/2014 (peça 2, p. 47) :
Primeiramente, destaco que na relação de pagamentos constante às fls. 14, (...) 
- também não integraram a TCE os extratos da conta bancária específica e o extrato da conta poupança ou de aplicação financeira. De igual modo, a informação sobre a localização dos bens adquiridos com recursos do convênio não consta dos autos.
- concluiu-se da necessidade de saneamento dos autos; para tanto foi proposta a realização de diligências junto:
a) à Caixa Econômica Federal, para que encaminhasse os extratos bancários e documentos de crédito/débito da conta específica do Convênio SENASP/MJ n. 601/2008, Siafi 638170, celebrado entre a Secretaria Nacional de Segurança Pública/MJ (CNPJ 00.394.494/005-60) e a Prefeitura Municipal de Bom Jesus dos Perdões/SP (CNPJ 52.359.692/0001-62) :
- extratos bancários da conta específica, a partir de dezembro/2008: banco 104, agência 2777, conta 06.00000040-0 (cf. peça 2, p. 23 e 36) ;
- extratos bancários da conta-poupança 013.6523-7 e/ou da conta investimento vinculada (s) à mencionada conta específica, a partir de dezembro/2008;
- cópias dos cheques, DOCS, TEDS, TEVS, pgtos. diversos e demais documentos de débito/crédito lançados na movimentação das referidas contas bancárias;
b) à Secretaria Nacional de Segurança Pública - SENASP/MJ, para que encaminhasse cópia integral da prestação de contas enviada pela Prefeitura Municipal de Bom Jesus dos Perdões/SP (CNPJ 52.359.692/0001-62) à SENASP/MJ, relativa ao Convênio SENASP/MJ n. 601/2008, Siafi 638170. 
Em 21/3/2018 foi realizada a segunda instrução dos autos (peça 16) , na qual foi realizada análise dos documentos advindos das diligências realizadas. Realizou-se a incorporação dos dados e informações obtidos às análises das ocorrências identificadas nesta TCE. Ao final, foi realizada proposição de audiência de um dos responsáveis, o Sr. Carlos Riginik Júnior (CPF XXX.304.708-XX) , na condição de Prefeito Municipal de Bom Jesus dos Perdões/SP (gestão 2009 a 27/6/2011) . Reproduz-se, abaixo, o trecho da segunda instrução técnica em que se realizou a análise das ocorrências:
Em resposta à diligência promovida por esta Secretaria, por meio do Ofício 2837/2017-TCU/SECEX-SP, de 8/11/2017 (peça 7) , o qual foi recebido em 17/11/2017, conforme A.R. (peça 10) , a Caixa Econômica Federal (CEF) apresentou, intempestivamente, as seguintes informações e/ou esclarecimentos, constantes da peça 14:
- extratos bancários da conta poupança 013.6523-7 - agência 2777;
- informações sobre a movimentação da conta 006.00000040-0 - agência 2777.
Em resposta à diligência promovida por esta Secretaria, por meio do Ofício 2838/2017-TCU/SECEX-SP, de 8/11/2017 (peça 6) , o qual foi recebido em 17/11/2017, conforme A.R. (peça 8) , o Secretário Nacional de Segurança Pública, Sr. Carlos Alberto dos Santos Cruz, apresentou, tempestivamente, por intermédio do Ofício n. 102/2017/COGIR-SENASP/DIAD/SENASP-MJ (peça 9) , as seguintes informações e/ou esclarecimentos, constantes das peças 11 a 13:
- cópia da prestação de contas relativa ao Convênio SENASP/MJ n. 601/2008, Siafi 638170.
Análise das respostas às diligências
A partir das respostas às diligências realizadas, foram incorporadas as informações na subseção "situação encontrada" das ocorrências abaixo descritas.
Ocorrência 1: Omissão na apresentação da prestação de contas
Situação encontrada: Até a data estipulada como prazo final para apresentação da prestação de contas, em 24/2/2011 (peça 3, p. 13) , conforme cláusula décima segunda do termo de convênio (peça 2, p. 25) , não havia sido apresentada a prestação de contas referente aos recursos repassados por força do Convênio SENASP/MJ n. 601/2008, Siafi 638170, celebrado pela Prefeitura Municipal de Bom Jesus dos Perdões/SP (CNPJ 52.359.692/0001-62) com a Secretaria Nacional de Segurança Pública/MJ (CNPJ 00.394.494/005-60) . 
Quando da data do prazo final para apresentação da prestação de contas, o Sr. Carlos Riginik Júnior (CPF XXX.304.708-XX) era o prefeito de Bom Jesus dos Perdões/SP, cuja gestão iniciou-se em 1/1/2009 e foi até 27/6/2011 (peça 3, p. 67-75) . Nos autos há a informação que ele fora afastado a partir de 28/6/2011, quando o vice-prefeito, Sr. Eduardo Henrique Massei (CPF XXX.010.039-XX) assumiu o cargo de prefeito, a partir de 28/6/2011 (gestão 28/6/2011 a 31/12/2012) (peça 3, p. 76 e 81) . O mandato de prefeito do Sr. Carlos Riginik Júnior foi cassado em 4/11/2011 pela Câmara dos Vereadores (peça 3, p. 67-75) .
Em 13/12/2012 foi encaminhada a prestação de contas, mediante o Ofício n. 262, subscrito pelo Sr. Eduardo Henrique Massei (peça 11, p. 1) .
Posteriormente, em 18/11/2014, foram encaminhados documentos adicionais em relação à prestação de contas do Convênio, mediante ofício especial, subscrito pelo então prefeito, Sr. Eduardo Henrique Massei (peça 2, p. 53) . 
Análise: Recai sobre o responsável a obrigação de demonstrar que os recursos federais recebidos foram utilizados na finalidade prevista. Ao não cumprir com a obrigação de prestar contas, o gestor ignorou dever constitucional contido no parágrafo único do art. 70 da Constituição Federal, bem como deixou de comprovar a correta aplicação dos recursos, o que configura a existência de débito e enseja o julgamento pela irregularidade das contas e aplicação de multa.
Nessa hipótese, a configuração da irregularidade fundamenta-se na omissão no dever de prestar contas (art. 16, inciso III, alínea "a", da Lei 8.443/1992) , cabendo imputação de débito, e a conduta enseja, ainda, aplicação da multa prevista no art. 57 da mesma Lei. Esse entendimento está amparado nos Acórdão 6921/2015-TCU-Primeira Câmara, da relatoria do Min. José Múcio Monteiro; 7.134/2015-TCU-1ª Câmara, da relatoria do Min. Benjamin Zymler; 10.624/2015-TCU-2ª Câmara, da relatoria do Min. Augusto Nardes; 10.668/2015-TCU-2ª Câmara e 10.671/2015-TCU-2ª Câmara, ambos da relatoria do Min. Marcos Bemquerer.
Consta nos autos o Ofício n. 218/CGFIS/DEAPSEG/3676/2011, de 14/4/2011 (peça 3, p. 12) , dirigido ao Sr. Carlos Riginik Júnior, na condição de Prefeito do Município de Bom Jesus dos Perdões, recebido em 26/4/2011 (conforme A.R., peça 3, p. 21) , época em que ainda ocupava o mencionado cargo, no qual a Senasp solicitou a apresentação da prestação de contas do Convênio 601/2008. Houve, portanto, descumprimento do parágrafo primeiro da cláusula nona do termo de convênio, que estabelecia que a prestação de contas seria apresentada até 60 dias após a expiração do termo de convênio (peça 2, p. 24) c/c com parágrafo único do art. 70 da Constituição Federal. 
Proposta de encaminhamento: Propõe-se que se realize a audiência do responsável pelo envio da prestação de contas na época devida, Sr. Carlos Riginik Júnior (CPF XXX.304.708-XX) , então prefeito de Bom Jesus dos Perdões/SP, em face de omissão no dever de prestação de contas quanto aos recursos repassados à Prefeitura Municipal de Bom Jesus dos Perdões/SP (CNPJ 52.359.692/0001-62) pela SENASP/MJ, à conta do Convênio SENASP/MJ n. 601/2008, Siafi 638170, situação em afronta ao previsto no parágrafo primeiro da cláusula nona do termo de convênio (peça 2, p. 24) c/c com parágrafo único do art. 70 da Constituição Federal. 
Ocorrência n. 2: Movimentação dos recursos em conta diversa da conta específica 
Situação encontrada: Os recursos federais teriam sido repassados em parcela única, mediante a ordem bancária 2008OB922561, no valor de R$ 100.000,00, emitida em 29/12/2008, para a conta corrente 06.00000040-0, ag. 2777, da Caixa Econômica Federal (peça 2, p. 23 e 36; peça 12, p. 76) . 
Todavia, segundo informações advindas da Caixa Econômica Federal, em atendimento à diligência realizada por esta unidade técnica, em relação à conta 006.00000040-0 - agência 2777, foi detectada a inexistência de extratos, tendo em vista que a conta foi aberta em 3/6/2008 e encerrada em 31/10/2008, a qual não possuiu movimentação no período (peça 14, p. 1) .
No exame da cópia da prestação de contas que se encontra nos autos, a qual chegou aos autos em face de atendimento da SENASP à diligência realizada por esta unidade técnica, consta cópia de ofício da Caixa Econômica Federal direcionado à entidade convenente, pelo qual informa que a conta 2777.006.0000052-3, em nome da Prefeitura Municipal, teve a abertura ocorrida em 12/5/2009 e encerramento em 30/7/2010 (peça 12, p. 210-211) .
Após o exame em conjunto e em confronto das informações já constantes destes autos com os extratos bancários, constantes da prestação de contas e daqueles encaminhados pela CEF, em atendimento às diligências realizadas, foi possível apurar o seguinte:
- em 16/6/2009 houve o crédito no valor de R$ 100.000,00 na conta 2777.006.0000052-3 (peça 12, p. 212) ;
- em 3/3/2010 houve o débito do saldo restante da conta bancária já mencionada, no valor de R$ 99.971,50 (peça 12, p. 213) . Na mesma data, o referido valor foi transferido para a conta-poupança n. 013.6523-7 da agência 2777 da Caixa Econômica Federal (peça 12, p. 214) ;
- em 31/8/2012 foi debitado o valor de R$ 100.000,00 da conta-poupança n. 013.6523-7 da agência 2777 da Caixa Econômica Federal (peça 12, p. 228) , restando como saldo o valor de R$ 18.143,30;
- segundo consta da autorização emitida pela P.M. de Bom Jesus dos Perdões, os R$ 100.000,00 referidos acima foram transmitidos mediante TED para o Banco Santander S.A, agência 2219, conta corrente 13001371-6, em nome de Integral Projetos e Comércio de Imp/Exp Ltda - CNPJ: 05.166.427/0001-88 (peça 11, p. 69) ; 
- em 11/9/2012 foi emitida autorização, dirigida à CEF, para que realizasse a transferência do saldo restante, no valor de R$ 18.225,87, para a conta n. 73.048-3, da agência n. 6554, do Banco do Brasil (conta FPM) (peça 11, p. 71) ;
- em 11/9/2012 houve a devolução pela P.M. de Bom Jesus do Perdões/SP do valor de R$ 18.225,87 para a conta do Tesouro Nacional, oriundos da conta n. 73.048-3, da agência n. 6554, do Banco do Brasil (peça 2, p. 86-87; peça 11, p. 73; peça 12, p. 228) .
Na prestação de contas consta relação dos pagamentos efetuados com recursos do concedente (peça 11, p. 27) , os quais tiveram como beneficiária a empresa Integral Projetos e Comércio de Imp/Exp Ltda. (CNPJ 05.166.427/0001-88) , vencedora do pregão presencial n. 13/2012 (peça 12, p. 62) , do qual apresentamos síntese de seus principais eventos:
- foram publicados avisos de licitação em 2/6/2012 e em 4/6/2012 (peça 11, p. 230 e 232) , referentes ao edital do Pregão Presencial n. 013/12 (Processo Administrativo n. 026/2012) (peça 11, p. 161-220 e 228) , cujo objeto era a contratação de empresa especializada para implantação de câmeras de monitoramento, com fornecimento de serviços, materiais e equipamentos;
- foram apresentadas propostas comerciais pelas seguintes empresas, as quais participaram da sessão pública de exame dos documentos apresentados (peça 12, p. 58-60) :
a) Phonoway Sistemas (CNPJ 65.414.476/0001-14) (peça 11, p. 234-258 e p. 360-394; peça 12, p. 1-7) ;
b) Integral Projetos e Comércio de Importação e Exportação Ltda. - EPP (CNPJ 05.166.427/0001-88) (peça 11, p. 260-286; peça 12, p. 7-57) , à qual foi adjudicado o objeto da licitação pelo valor de R$ 126.900,00 (peça 12, p. 60 e 62) ;
c) Multiway Comércio e Representações Ltda (CNPJ 56.681.562/0001-00) (peça 11, p. 288-316) ;
- foi assinado em 22/6/2012 o contrato administrativo n. 44/2012 entre a P.M. de Bom Jesus dos Perdões/SP e a empresa vencedora do certame (peça 12, p. 65-70) .
Em consulta à JUCESP (peça 15) , nota-se que a alteração da atividade econômica da empresa contratada (peça 11, p. 266) deu-se em 20/4/2011 (destaque nosso) :
ALTERAÇÃO DA ATIVIDADE ECONÔMICA / OBJETO SOCIAL DA SEDE PARA COMÉRCIO VAREJISTA ESPECIALIZADO DE EQUIPAMENTOS DE TELEFONIA E COMUNICAÇÃO, SERVIÇOS DE DESENHO TÉCNICO RELACIONADOS À ARQUITETURA E ENGENHARIA, ALUGUEL DE MÁQUINAS E EQUIPAMENTOS PARA ESCRITÓRIO, ATIVIDADES DE MONITORAMENTO DE SISTEMAS DE SEGURANÇA, COMÉRCIO VAREJISTA ESPECIALIZADO DE EQUIPAMENTOS E SUPRIMENTOS DE INFORMÁTICA
No quadro a seguir estão relacionadas as notas fiscais emitidas pela empresa contratada à P.M. de Bom Jesus dos Perdões/SP, consoante a relação dos pagamentos (peça 11, p. 27) , os quais foram correlacionados com os extratos bancários e outros documentos constantes nestes autos (peça 11, p. 69, 79 e 83) :
	Pagamentos efetuados (peça 11, p. 27) 
	Nota Fiscal
	Data de emissão
	Valor (em R$) 
	Localização nos autos

	Integral Projetos e Comércio de Imp/Exp Ltda.
	47
	06/08/2012
	       20 845,03   
	peça 2, p. 63

	Integral Projetos e Comércio de Imp/Exp Ltda.
	48
	06/08/2012
	       27 972,39   
	peça 2, p. 67

	Integral Projetos e Comércio de Imp/Exp Ltda.
	50
	16/08/2012
	       40 853,36   
	peça 2, p. 72

	Integral Projetos e Comércio de Imp/Exp Ltda.
	141
	16/08/2012
	         6 370,23   
	peça 2, p. 76

	Integral Projetos e Comércio de Imp/Exp Ltda.
	142
	17/08/2012
	       30 858,99   
	peça 11, p. 65

	Total

	   126 900,00   

 No edital do Pregão Presencial n. 013/12 (Processo Administrativo n. 026/2012) (peça 11, p. 161-220 e 228) não há menção que os recursos seriam advindos do Convênio SENASP/MJ n. 601/2008, Siafi 638170, tão somente havendo menção que os recursos necessários para fazer frente às despesas do objeto contratado onerariam a seguinte Secretaria na dotação orçamentária: 
- ficha 269, Serviço e ficha: 277 - equipamento (peça 11, p. 180-182) ;
- Elemento de Despesa: 3.3.90.39.00 - Serviço e 4.4.90.52.00 - Equipamento;
- Funcional Programática: 14.451.0015.2.024.
No contrato administrativo n. 44/2012, firmado entre a P.M. de Bom Jesus dos Perdões/SP e a empresa vencedora do certame (peça 12, p. 65-70) , mais especificamente no item II (peça 12, p. 65-66) , também não há menção expressa que os recursos que suportariam o pagamento eram os provenientes do repasse realizado pela SENASP/MJ, à conta do Convênio SENASP/MJ n. 601/2008, Siafi 638170.
Todavia, na alínea "d" do inciso II da cláusula terceira do termo de convênio consta como dever da entidade convenente a inclusão no seu respectivo orçamento do valor a ser transferido pela entidade concedente (peça 2, p. 20-21) .
No parágrafo segundo da cláusula nona do termo de convênio constou a previsão de que as faturas, recibos, notas fiscais e quaisquer outros documentos comprobatórios seriam emitidos em nome do convenente e devidamente identificados com o número de convênio (peça 2, p. 24) . Todavia, nos documentos fiscais relacionados no quadro acima não foi localizada menção ao número do convênio.
Análise: A partir das informações coletadas nas respostas às diligências, nota-se que a conta expressa no termo de convênio (peça 2, p. 23) , a conta 006.00000040-0 da agência 2777 da CEF fora encerrada em 31/10/2008 (peça 14, p. 1) , em momento anterior à emissão da ordem bancária 2008OB922561, emitida em 29/12/2008 (peça 2, p. 36; peça 12, p. 76) .
Revisando informações constantes nestes autos, identificamos que na ordem bancária 2008OB922561, emitida em 29/12/2008, há menção que a OB foi cancelada pela 2009NS000008 após remessa ao banco (peça 2, p. 36; peça 12, p. 76) .
Em face da informação no sentido de que houve na data de 16/6/2009 o crédito no valor de R$ 100.000,00 na conta CEF n. 2777.006.0000052-3 (peça 12, p. 212) , assume-se - doravante - que houve alteração da conta específica do convênio.
Isso posto, e à vista do extrato bancário da conta CEF n. 2777.006.0000052-3 (peça 12, p. 212) , nota-se que a entidade convenente preferiu realizar o pagamento do fornecedor com recursos oriundos do convênio tão somente no valor de R$ 100.000,00, vindo a devolver à União o valor correspondente aos rendimentos, no valor de R$ 18.225,87 (peça 2, p. 86-87; peça 11, p. 73; peça 12, p. 228) . A parcela restante devida ao fornecedor dos serviços, no valor de R$ 26.900,00, foi arcada pela entidade convenente, conforme extratos do Banco Santander, constantes da prestação de contas (peça 11, p. 83) .
Dessa feita, entendemos que não restou caracterizada a presente ocorrência, a qual foi explicitada com o fim de documentar o entendimento obtido a partir da análise da documentação constante nos autos.
Ocorrência n. 3: Execução do objeto fora do prazo de vigência do convênio
Situação encontrada: O ajuste vigeu no período de 26/12/2008 a 26/12/2010, conforme cláusula décima segunda do termo de convênio (peça 2, p. 25) . Entretanto, a execução do objeto do convênio deu-se - totalmente - fora do prazo de vigência ajustado, o que é comprovado pela publicação em 2/6/2012 do aviso de licitação referente ao Pregão Presencial n. 13/2012 (peça 3, p. 178) e pelo contrato firmado em 22/6/2012 com a empresa Integral Projetos Comércio de Importação e Exportação Ltda. (peça 2, p. 56-61) . À época da publicação, o prefeito era o Sr. Eduardo Henrique Massei (CPF XXX.010.039-XX) . 
Conforme explicitado na análise da ocorrência n. 2, os recursos foram movimentados a partir da seguinte conta poupança: banco 104, agência 2777, conta 013.6523-7 (peça 2, p. 84) . 
A Cláusula Décima Sexta do termo do Convênio Senasp/MJ 601/2008 (peça 2, p. 26) , esclarece que serão glosadas as despesas realizadas com finalidade diversa da estabelecida no respectivo convênio, ainda que em caráter de urgência: 
Serão glosadas as despesas porventura realizadas com finalidade diversa da estabelecida neste instrumento, ainda que em caráter de emergência, especialmente aquelas:
 (...) 
c) com data anterior ou posterior à vigência deste CONVÊNIO. 
Foram localizadas na prestação de contas explicações para a execução do objeto do convênio fora do prazo de vigência, em decorrência da infraestrutura administrativa municipal ser então deficiente para realizar a implementação concomitante de dois convênios firmados com o governo federal (peça 12, p. 131) :
Esclarecemos que o período que o convênio foi firmado com o Ministério da Justiça com o prazo de vigência de 26 de Dezembro de 2008 a 26 de Dezembro de 2010 a Prefeitura Municipal de Bom Jesus dos Perdões na época não tinha qualquer estrutura técnica para dar andamento no projeto e em conseqüência a esse fato exposto, executaram, o convênio fora do prazo estipulado no plano de trabalho, pois a prefeitura tinha outro convênio em andamento junto ao Ministério da Ciência e Tecnologia cujo objeto - Cidade Digital - Proposta de n° 02839/2010 o prefeito então decidiu esperar concretizar o projeto para que unificassem os dois e então ser executados paralelamente, a partir de janeiro de 2012 quando assumiu então o prefeito atual o Sr. Eduardo Henrique Massei, criou-se o departamento de Convênios e Contratos dando assim estrutura técnica para acompanhar os projetos, diante esse cenário apresentamos toda documentação referente ao convênio para que possam fazer uma reanálise e que a Prefeitura Municipal de Bom Jesus dos Perdões se coloca a disposição para quaisquer dúvidas.
Análise: O convênio ou contrato de repasse deverá ser executado em estrita observância às cláusulas avençadas e às normas pertinentes (art. 39, caput, da Portaria Interministerial MF/MPOG/CGU n. 127/2008) . Ademais, é vedado efetuar pagamento em data posterior à vigência do instrumento, salvo se expressamente autorizado pela autoridade competente do concedente ou contratante e desde que o fato gerador da despesa tenha ocorrido durante a vigência do instrumento pactuado (art. 39, inciso VI, da Portaria Interministerial MF/MPOG/CGU n. 127/2008) . Nesse sentido, há a seguinte jurisprudência no TCU (Acórdão 4656/2008, da relatoria do Min. Valmir Campelo; Acórdão 6746/2009, da relatoria do Min. Augusto Nardes) :
Acórdão 6746/2009-TCU-Primeira Câmara - Relator: AUGUSTO NARDES:
É irregular a aplicação de recursos fora da vigência do convênio.
Ressalte-se que nas notas fiscais apresentadas não consta expressa a identificação do convênio, situação essa que constitui afronta ao estabelecido no parágrafo segundo da cláusula nona do termo de convênio (peça 2, p. 24) . Segundo entendimento expresso no Acórdão 7012/2010 - TCU - 2ª. Câmara, da relatoria do Exmo. Ministro Aroldo Cedraz, documentos probatórios (como notas fiscais) sem referência ao convênio contrariam a norma, dificultam o nexo causal e podem ensejar rejeição das contas.
Porém, na conciliação bancária realizada não foi detectado indício de saques em espécie, além de ser permitido estabelecer nexo causal entre as despesas efetuadas e a origem dos recursos despendidos (situação em conformidade com o disposto no Acórdão 670/2008 - TCU - 1ª. Câmara, da relatoria do Exmo. Ministro Augusto Nardes) .
No que diz respeito à execução de objeto de convênio fora do prazo de vigência, a jurisprudência mais recente deste Tribunal também reconhece a irregularidade, porém admite que não haveria razão para a imputação do débito, se houver pertinência das despesas efetuadas extemporaneamente com o objeto do ajuste (Acórdão 2307/2017-2C, Acórdão 7427/2016-2C, Acórdão 5674/2015-2C) :
Acórdão 2307/2017-TCU-Segunda Câmara - Relator: JOSÉ MÚCIO MONTEIRO: 
Embora configure irregularidade, considera-se, em caráter excepcional, não haver débito em decorrência de despesas realizadas fora da vigência do convênio, mormente quando relacionadas a seu objeto, em situações em que reste comprovado que o pactuado foi devidamente cumprido.
Acórdão 7427/2016-TCU-Segunda Câmara - Relator: VITAL DO RÊGO:
A utilização dos recursos fora do prazo de vigência do convênio, desde que haja pertinência com o objeto do ajuste, não é motivo, por si só, para a imputação de débito.
Acórdão 5674/2015-TCU-Segunda Câmara - Relator: VITAL DO RÊGO:
A aplicação de recursos de convênio fora do prazo de vigência não impõe, por si só, a necessidade de devolução dos recursos.
Na pesquisa realizada na jurisprudência deste Tribunal, não foi identificado caso pretérito de utilização de recursos de repasse federal fora do prazo de vigência do termo de convênio pela entidade convenente, o Município de Bom Jesus dos Perdões/SP. Somado esse dado às explicações fornecidas pelo então gestor municipal (peça 12, p. 131) , as quais condizem a um município de cerca de 16.000 habitantes, conforme informação constante do plano de trabalho (peça 12, p. 88) , entendemos que a execução do objeto fora do prazo de vigência do convênio possa ser considerada uma excepcionalidade, à luz do disposto no Acórdão 2307/2017- TCU - 2ª. Câmara, da relatoria do Exmo. Ministro José Múcio Monteiro.
Pela análise da documentação oriunda das diligências realizadas, houve compatibilidade entre os gastos efetuados, constantes das notas fiscais (peça 2, p. 63, 67, 72, 76; peça 11, p. 65) , os quais evidenciam o dispêndio com a implantação de câmeras de monitoramento no município, e o alcance da finalidade expressa no plano de trabalho (peça 2, p. 13-18) e no termo de convênio, o qual tinha por objeto a " (...) aquisição de equipamentos de videomonitoramento, com serviço de instalação (...) " (peça 2, p. 19-28) . 
Tendo em vista que foi identificada pertinência dos gastos realizados com o objeto do ajuste, hipótese mencionada no Acórdão 7427/2016 - TCU - 2ª. Câmara, da relatoria do Exmo. Ministro Vital do Rêgo, e diante da comprovação de que o objeto pactuado foi devidamente cumprido, ainda que com algumas alterações do plano de trabalho, opinamos pela não devolução dos recursos repassados, à luz do exposto no Acórdão 5674/2015-TCU-Segunda Câmara, também da relatoria do Ministro Vital do Rêgo.
Proposta de encaminhamento: Por ocasião da instrução de mérito, propõe-se que se dê ciência à Prefeitura Municipal de Bom Jesus de Perdões/SP e ao Sr. Eduardo Henrique Massei (CPF XXX.010.038-XX) , na condição de prefeito municipal (gestão 28/6/2011 a 31/12/2012) que restou constatado descumprimento ao disposto no art. 39, inciso VI, da Portaria Interministerial MF/MPOG/CGU n. 127/2008, no emprego dos recursos repassados à conta do Convênio SENASP/MJ n. 601/2008, Siafi 638170.
Ocorrência n. 4: Alteração unilateral do plano de trabalho
Situação encontrada: Realizado o confronto do plano de trabalho (peça 2, p. 13-18 e p. 29-30) com as notas fiscais apresentadas pela entidade convenente (peça 2, p. 63, 67, 72, 76 e 81) , nota-se que houve alteração do plano de trabalho. Tendo em vista que não consta nos autos documento com anuência da entidade concedente para a realização da alteração do plano de trabalho, há indícios de que houve alteração unilateral do plano de trabalho pela entidade convenente.
Dos itens constantes em todas as notas fiscais apresentadas (peça 2, p. 63, 67, 72, 76 e 81) , apenas dois (peça 2, p. 72) constavam previstos no plano de trabalho submetido à entidade convenente:
- câmera fixa IP: foram adquiridas 4, quando no plano de trabalho constavam somente 2;
- câmera speed dome IP 36x: foi adquirida 1, quando no plano de trabalho constavam 2.
Análise: É vedado pelo inciso III do art. 39 da Portaria Interministerial MF/MPOG/CGU n. 127/2008 alterar o objeto do convênio ou contrato de repasse, exceto no caso de ampliação da execução do objeto pactuado ou para redução ou exclusão de meta, sem prejuízo da funcionalidade do objeto contratado.
Conforme já exposto na ocorrência anterior, pela análise da documentação oriunda das diligências realizadas, houve compatibilidade entre os gastos efetuados, constantes das notas fiscais (peça 2, p. 63, 67, 72, 76; peça 11, p. 65) , os quais evidenciam o dispêndio com a implantação de câmeras de monitoramento no município, e o alcance da finalidade expressa no plano de trabalho (peça 2, p. 13-18) e no termo de convênio, o qual tinha por objeto a " (...) aquisição de equipamentos de videomonitoramento, com serviço de instalação (...) " (peça 2, p. 19-28) , razão pela qual entende-se possa ser relevada a ocorrência, com expedição de ciência ao convenente. 
Proposta de encaminhamento: Por ocasião da instrução de mérito, propõe-se que se dê ciência à Prefeitura Municipal de Bom Jesus de Perdões/SP e ao Sr. Eduardo Henrique Massei (CPF XXX.010.038-XX) , na condição de prefeito municipal (gestão 28/6/2011 a 31/12/2012) que restou constatado descumprimento ao disposto no art. 39, inciso III, da Portaria Interministerial MF/MPOG/CGU n. 127/2008, no emprego dos recursos repassados à conta do Convênio SENASP/MJ n. 601/2008, Siafi 638170.
Ocorrência n. 5: Comprovação do adimplemento da contrapartida
Situação encontrada: Conforme disposto na cláusula quarta do termo de convênio foram previstos R$ 102.870,61 para a execução do objeto, dos quais R$ 100.000,00 seriam repassados pelo concedente e R$ 2.870,61 corresponderiam à contrapartida do convenente (peça 2, p. 22) . 
Há menção no Parecer n. 30/2016-CGFIS/DEAPSEG/SENASP no sentido de que a entidade convenente apresentou os extratos bancários, tanto que o concedente concluiu pelo inadimplemento da contrapartida (peça 2, p. 88-92) .
Após a realização das diligências por esta unidade técnica, passaram a integrar os autos documentos bancários relativos à transferência de recursos pela entidade concedente e a sua gestão pela entidade convenente (peça 12, p. 212-214 e 228) , os quais demonstram que, embora não tenha havido o aporte da importância de R$ 2.870,61, referente à contrapartida na conta específica do convênio, a entidade convenente realizou o pagamento do fornecedor com recursos oriundos do convênio tão somente no valor de R$ 100.000,00, vindo a devolver à União o valor correspondente aos rendimentos, no valor de R$ 18.225,87 (peça 2, p. 86-87; peça 11, p. 73; peça 12, p. 228) . A parcela restante devida ao fornecedor dos serviços, no valor de R$ 26.900,00, foi arcada pela entidade convenente, conforme extratos do Banco Santander, constantes da prestação de contas (peça 11, p. 83) .
Análise: Embora a entidade convenente não tenha realizado o depósito da contrapartida na conta específica do convênio, a mesma arcou com recursos próprios na complementação dos recursos federais repassados, com vistas ao pagamento do fornecedor. Em face do exposto, não se realiza proposta de encaminhamento, considerando-se sanada a ocorrência.
EXAME TÉCNICO
Em cumprimento ao Despacho do Secretário de Controle Externo no Estado de São Paulo (peça 18) , efetuou-se a audiência do Sr. Carlos Riginik Júnior (CPF XXX.304.708-XX) , na condição de Prefeito Municipal de Bom Jesus dos Perdões/SP (gestão 2009 a 27/6/2011) , mediante o Ofício 0621/2018-TCU/SECEX-SP, de 22/3/2018 (peça 20) , porém a comunicação foi devolvida pelos Correios, constando como motivo da devolução o fato de não ter sido procurado (peça 21) . 
No mesmo esforço de realizar a audiência do responsável, foi emitido o Ofício 1011/2018-TCU/SECEX-SP, de 15/5/2018 (peça 23) , constando como endereço o mesmo que se encontra na base da RFB (peça 19) , porém não consta nos autos A.R. para esse ofício.
Anteriormente a essa última tentativa, foi realizada pesquisa de endereço pela Secex-SP, encontrando-se outro endereço utilizado no âmbito do TC Processo 002.031/2015-9, em processo cuja instrução ocorreu na Secex-MG (peça 22) . Assim, foi remetido outra comunicação para o endereço encontrado (Rua das Flores, 10 - bairro Marina - Bom Jesus dos Perdões/SP) , mediante o Ofício 1221/2018-TCU/SECEX-SP, de 24/5/2018 (peça 24) . No A.R. desse ofício, datado de 7/6/2018, constou que a comunicação foi entregue, constando como recebedor uma pessoa denominada Johnny Herbert (peça 25) . 
Esse endereço do responsável (Rua das Flores, 10 - bairro Marina - Bom Jesus dos Perdões/SP) , o qual é diferente do constante da base da RFB, por sinal, foi o informado pelo MP-SP na ação civil pública n. 1000090-50.2017.8.26.0695, a qual tramitou no âmbito do TJSP. Foi emitido o mandado de notificação pelo d. Juízo da Vara Única do Foro de Nazaré Paulista, constando o endereço do responsável nesse mandado, o qual restou cumprido pelo oficial de justiça em 24/3/2017, verbis:
CERTIFICO eu, Oficial de Justiça, que em cumprimento ao mandado nº 695.2017/001041-7 dirigi-me ao endereço constante, onde NOTIFIQUEI CARLOS RIGINIK JÚNIOR que aceitou contrafé e exarou seu ciente.
Diante desse conjunto de informações, considera-se cumprida a notificação processual, constante da peça 24, em face do comprovante de recebimento, constante da peça 25.  
	Apesar de o Sr. Carlos Riginik Júnior (CPF XXX.304.708-XX) ter tomado ciência do expediente que lhe foi encaminhado, conforme atesta o aviso de recebimento (AR) que compõe a peça 25, não atendeu a audiência e não se manifestou quanto às irregularidades verificadas.
		Transcorrido o prazo regimental fixado e mantendo-se inerte o aludido responsável, impõe-se que seja considerado revel, dando-se prosseguimento ao processo, de acordo com o art. 12, § 3º, da Lei 8.443/1992.
No que diz respeito à ocorrência n. 1 (omissão na apresentação da prestação de contas) , vale ressaltar que a pretensão punitiva do TCU, conforme Acórdão 1441/2016-TCU-Plenário, que uniformizou a jurisprudência acerca dessa questão, subordina-se ao prazo geral de prescrição indicado no art. 205 do Código Civil, que é de 10 anos, contado da data de ocorrência da irregularidade sancionada, nos termos do art. 189 do Código Civil, sendo este prazo interrompido pelo ato que ordenar a citação, a audiência ou a oitiva do responsável. No caso em exame, não ocorreu a prescrição, uma vez que o prazo da final para a prestação de contas ocorreu em em 24/2/2011 (peça 3, p. 13) e o ato que ordenou a audiência ocorreu em 21/3/2018 (peça 18) . Anteriormente à autuação da TCE neste Tribunal, houve ato de outra autoridade competente que notificou o responsável, Sr. Carlos Riginik Júnior (CPF XXX.304.708-XX) , na condição de Prefeito Municipal de Bom Jesus dos Perdões/SP consoante a seguinte evidência:
- Ofício n. 218/CGFIS/DEAPSEG/3676/2011, de 14/4/2011 (peça 3, p. 12) : solicitou a apresentação da prestação de contas do convênio SENASP/MJ n. 601/2008, com respectivo A.R. (peça 3, p. 21) .
Até a data estipulada como prazo final para apresentação da prestação de contas, em 24/2/2011 (peça 3, p. 13) , conforme cláusula décima segunda do termo de convênio (peça 2, p. 25) , não havia sido apresentada a prestação de contas referente aos recursos repassados por força do Convênio SENASP/MJ n. 601/2008, Siafi 638170, celebrado pela Prefeitura Municipal de Bom Jesus dos Perdões/SP (CNPJ 52.359.692/0001-62) com a Secretaria Nacional de Segurança Pública/MJ (CNPJ 00.394.494/005-60) .
Recai sobre o responsável a obrigação de demonstrar que os recursos federais recebidos foram utilizados na finalidade prevista. Ao não cumprir com a obrigação de prestar contas, o gestor ignorou dever constitucional contido no parágrafo único do art. 70 da Constituição Federal, bem como deixou de comprovar a correta aplicação dos recursos, o que enseja o julgamento pela irregularidade das contas e aplicação de multa.
Não havendo nos autos elementos que possam atestar a boa-fé do responsável, deve ser considerado revel, nos termos do art. 12, §3º, da Lei 8.443/1992, devendo as contas serem julgadas irregulares, aplicando-lhe a multa prevista no art. 58 da Lei 8.443/1992.
No que diz respeito à ocorrência n. 2 (movimentação dos recursos em conta diversa da conta específica) , entendemos que não restou caracterizada, a qual foi explicitada no decorrer da instrução técnica precedente com o fim de documentar o entendimento obtido a partir da análise da documentação constante nos autos.
	No que diz respeito à ocorrência n. 3 (execução do objeto fora do prazo de vigência do convênio) , propõe-se que se dê ciência à Prefeitura Municipal de Bom Jesus de Perdões/SP e ao Sr. Eduardo Henrique Massei (CPF XXX.010.038-XX) , na condição de prefeito municipal (gestão 28/6/2011 a 31/12/2012) , que restou constatado descumprimento ao disposto no art. 39, inciso VI, da Portaria Interministerial MF/MPOG/CGU n. 127/2008, no emprego dos recursos repassados à conta do Convênio SENASP/MJ n. 601/2008, Siafi 638170.
No que diz respeito à ocorrência n. 4 (alteração unilateral do plano de trabalho) , propõe-se que se dê ciência à Prefeitura Municipal de Bom Jesus de Perdões/SP e ao Sr. Eduardo Henrique Massei (CPF XXX.010.038-XX) , na condição de prefeito municipal (gestão 28/6/2011 a 31/12/2012) que restou constatado descumprimento ao disposto no art. 39, inciso III, da Portaria Interministerial MF/MPOG/CGU n. 127/2008, no emprego dos recursos repassados à conta do Convênio SENASP/MJ n. 601/2008, Siafi 638170.
No que diz respeito à ocorrência n. 5 (comprovação do adimplemento da contrapartida) , considerou-se sanada a ocorrência, tendo em vista que a entidade convenente embora não tenha realizado o depósito da contrapartida na conta específica do convênio, a mesma arcou com recursos próprios na complementação dos recursos federais repassados, com vistas ao pagamento do fornecedor.
Diante do exposto, propõe-se a exclusão do Município de Bom Jesus dos Perdões/SP (CNPJ 52.359.692/0001-62) e do Sr. Eduardo Henrique Massei (CPF XXX.010.038-XX) da relação processual, em face de não ter sido oferecido o direito à ampla defesa e ao contraditório para se manifestar nestes autos.
CONCLUSÃO
Quanto à ocorrência n. 1 (omissão na apresentação da prestação de contas) , diante da revelia do Sr. Carlos Riginik Júnior (CPF XXX.304.708-XX) , na condição de Prefeito Municipal de Bom Jesus dos Perdões/SP (gestão 2009 a 27/6/2011) , e inexistindo nos autos elementos que permitam concluir pela ocorrência de boa-fé ou de outros excludentes de culpabilidade em sua conduta, propõe-se que suas contas sejam julgadas irregulares e que ao responsável seja aplicada a multa prevista no art. 58 da Lei 8.443/1992.
Quanto à ocorrência n. 2 (movimentação dos recursos em conta diversa da conta específica) , considerou-se que não restou caracterizada.  
Quanto às ocorrências n. 3 (execução do objeto fora do prazo de vigência do convênio) e n. 4 (alteração unilateral do plano de trabalho) , propôs-se que se desse ciência à Prefeitura Municipal de Bom Jesus dos Perdões/SP e ao então prefeito, quanto às irregularidades detectadas. 
Quanto à ocorrência n. 5 (comprovação do adimplemento da contrapartida) , considerou-se sanada a ocorrência, em face dos fatos que restaram demonstrados, dos quais se tomou conhecimento ao longo da instrução processual.
INFORMAÇÕES ADICIONAIS 
No sistema Processos/TCU consta que há outros processos de controle externo, em desfavor tão somente dos seguintes responsáveis arrolados na fase interna desta TCE:
- Sr. Carlos Riginik Júnior: TC Processo 001.226/2015-0 (encerrado) e TC Processo 002.031/2015-9 (aberto) ;
- Município de Bom Jesus dos Perdões/SP: TC Processo 032.757/2010-7 (encerrado) .
PROPOSTA DE ENCAMINHAMENTO
Diante do exposto, submetemos os autos à consideração superior, propondo ao Tribunal:
a) considerar revel o Sr. Carlos Riginik Júnior (CPF XXX.304.708-XX) , na condição de Prefeito Municipal de Bom Jesus dos Perdões/SP (gestão 2009 a 27/6/2011) , para todos os efeitos, dando-se prosseguimento ao processo, com fulcro no art. 12, § 3º, da Lei n. 8.443/92 (item 32 desta instrução técnica) ;
b) excluir da relação processual o Município de Bom Jesus dos Perdões/SP (CNPJ 52.359.692/0001-62) e o Sr. Eduardo Henrique Massei (CPF XXX.010.038-XX) (item 41 desta instrução técnica) ;
c) julgar irregulares, nos termos dos arts. 1º, inciso I, 16, inciso III, alínea "a", § 2º, da Lei 8.443/92 c/c os arts. 19 e 23, inciso III, da mesma Lei, e com arts. 1º, inciso I, 209, inciso I, 210 e 214, inciso III, do Regimento Interno/TCU, as contas do Sr. Carlos Riginik Júnior (CPF XXX.304.708-XX) , na condição de Prefeito Municipal de Bom Jesus dos Perdões/SP (gestão 2009 a 27/6/2011) (item 36 desta instrução técnica) ;
d) aplicar ao Sr. Carlos Riginik Júnior (CPF XXX.304.708-XX) , na condição de Prefeito Municipal de Bom Jesus dos Perdões/SP (gestão 2009 a 27/6/2011) , a multa prevista no art. 58 da Lei 8.443/92 c/c o art. 267 do RI/TCU, fixando-lhe o prazo de quinze dias, a contar da notificação, para que comprove (m) , perante o Tribunal (art. 214, III, a, do Regimento Interno do TCU) , o recolhimento da dívida aos cofres do Tesouro Nacional, atualizada monetariamente desde a data do acórdão que vier a ser proferido por este Tribunal até a do efetivo recolhimento, se pagas após o vencimento, na forma da legislação em vigor (item 36 desta instrução técnica) ;
e) autorizar, desde logo, a cobrança judicial das dívidas, caso não atendida a notificação, na forma do disposto no art. 28, inciso II, da Lei nº 8.443/92;
f) autorizar também, desde logo, se requerido, com fundamento no art. 28, inciso I, da Lei 8.443, de 1992 c/c o art. 217, §§ 1º e 2º do Regimento Interno, o parcelamento da dívida em até 36 parcelas, incidindo sobre cada parcela, corrigida monetariamente, os correspondentes acréscimos legais fixando- lhe o prazo de quinze dias, a contar do recebimento da notificação, para comprovar perante o Tribunal o recolhimento da primeira parcela, e de trinta dias, a contar da parcela anterior, para comprovar os recolhimentos das demais parcelas, devendo incidir sobre cada valor mensal, atualizado monetariamente, os juros de mora devidos, no caso do débito, na forma prevista na legislação em vigor, alertando os responsáveis de que a falta de comprovação do recolhimento de qualquer parcela importará o vencimento antecipado do saldo devedor, nos termos do § 2º do art. 217 do Regimento Interno deste Tribunal;
g) enviar cópia do Acórdão que vier a ser proferido ao Ministério da Justiça e aos responsáveis, para ciência, informando que a presente deliberação, acompanhada do Relatório e do Voto que a fundamenta, está disponível para a consulta no endereço www.tcu.gov.br/acordaos, além de esclarecer que, caso requerido, o TCU poderá fornecer sem custos as correspondentes cópias, de forma impressa."
2.	O MPTCU endossou a análise e o encaminhamento da unidade técnica, com o acréscimo pontual, a seguir, à proposta de encaminhamento da SecexTCE (peça 29) : 
"a) dar ciência à Prefeitura Municipal de Bom Jesus de Perdões/SP que a alteração unilateral do plano de trabalho infringe o disposto no art. 39, inciso VI, da Portaria Interministerial MF/MPOG/CGU n. 127/2008 (Convênio SENASP/MJ n. 601/2008, Siafi 638170) ;
b) dar ciência à Prefeitura Municipal de Bom Jesus de Perdões/SP que a execução do objeto fora do prazo de vigência do convênio infringe o disposto no art. 39, inciso III, da Portaria Interministerial MF/MPOG/CGU n. 127/2008 (Convênio SENASP/MJ n. 601/2008, Siafi 638170) ."
É o Relatório.

não há.

Procurador Júlio Marcelo de Oliveira.

TOMADA DE CONTAS ESPECIAL. IRREGULARIDADES NA APLICAÇÃO DE VALORES REPASSADOS PELA SECRETARIA NACIONAL DE SEGURANÇA PÚBLICA/MJ PARA AQUISIÇÃO E INSTALAÇÃO DE EQUIPAMENTOS DE VIDEOMONITORAMENTO. IRREGULARIDADE DAS CONTAS. MULTA. ACEITAÇÃO DAS ALEGAÇÕES DE DEFESA DE EDUARDO HENRIQUE MASSEI. CIÊNCIAS.

TOMADA DE CONTAS ESPECIAL (TCE)

Secretaria de Controle Externo de Tomada de Contas Especial (SecexTCE).

Conforme consignado no Relatório precedente, esta Tomada de Contas Especial foi instaurada pela Coordenadoria Geral de Fiscalização de Convênios do Ministério da Justiça, em desfavor do Sr. Carlos Riginik Júnior, na condição de Prefeito Municipal de Bom Jesus dos Perdões-SP (gestão 2009 a 27/6/2011) , em razão de omissão na prestação de contas, bem assim em desfavor da Prefeitura Municipal de Bom Jesus dos Perdões-SP (CNPJ 52.359.692/0001-62) e do Sr. Eduardo Henrique Massei (CPF 023.010.039-41) , na condição de Prefeito Municipal de Bom Jesus dos Perdões-SP (gestões 28/6/2011 a 31/12/2012 e 1/1/2013 até 31/12/2016) , em razão de execução do objeto do convênio após a data de término da sua vigência, quanto aos recursos repassados por força do Convênio SENASP/MJ 601/2008, celebrado com a Secretaria Nacional de Segurança Pública/MJ, tendo por objeto a aquisição de equipamentos de videomonitoramento, com serviços de instalação.
O ajuste teve vigência de 26/12/2008 a 26/12/2010, com prazo para prestação de contas fixado em 24/2/2011. Os recursos federais foram repassados em parcela única, mediante Ordem Bancária no valor de R$ 100.000,00, emitida em 29/12/2008 (peça 2, p. 36; peça 12, p. 76) .
Em 22/6/2012, foi firmado o Contrato Administrativo 44/2012 entre a entidade convenente e a empresa Integral Projetos Comércio de Importação e Exportação Ltda., contrato este decorrente do Pregão Presencial 013/2012 (peça 2, p. 56-61) , tendo por objeto a contratação de empresa especializada para instalação de câmeras de videomonitoramento, com fornecimento de serviços, materiais e equipamentos, no valor de R$ 126.900,00.
Em 11/9/2012, houve a devolução do valor de R$ 18.225,97 para a conta do Tesouro Nacional (peça 2, p. 86-87; peça 11, p. 73) , a título dos rendimentos recebidos. O montante de R$ 26.900,00, gasto além dos recursos repassados, foi arcado pelo município.
A fase interna da TCE obedeceu à regência normativa para a espécie e resultou na constatação dos seguintes indícios de irregularidades: omissão na apresentação da prestação de contas, movimentação dos recursos em conta diversa da conta específica, execução do objeto fora do prazo de vigência do convênio, alteração unilateral do plano de trabalho e não comprovação do adimplemento da contrapartida.
Na fase externa, novas diligências permitiram melhor esclarecimento dos indícios citados acima, os quais passo a analisar.
Quanto à omissão na apresentação da prestação de contas
Por ocasião da data do prazo final para apresentação da prestação de contas, o Sr. Carlos Riginik Júnior era o prefeito de Bom Jesus dos Perdões-SP, cuja gestão iniciou em 1/1/2009 e terminou em 28/6/2011, quando o vice-prefeito, Sr. Eduardo Henrique Massei, assumiu o cargo de prefeito (peça 3, p. 76 e 81) . O mandato de prefeito do Sr. Carlos Riginik Júnior foi cassado em 4/11/2011 pela Câmara dos Vereadores (peça 3, p. 67-75) .
Em 13/12/2012, foi encaminhada a prestação de contas pelo Sr. Eduardo Henrique Massei (peça 11, p. 1) . Em virtude da não prestação de contas do então prefeito à época do vencimento do prazo, promoveu-se a audiência do Sr. Carlos Riginik Júnior, que se manteve inerte.
Dessa forma, não havendo nos autos elementos que possam atestar a boa-fé do responsável, este deve ser considerado revel, nos termos do art. 12, §3º, da Lei 8.443/1992, devendo as contas serem julgadas irregulares, aplicando-lhe a multa prevista no art. 58 da Lei 8.443/1992.
Quanto à movimentação dos recursos em conta diversa da conta específica
As diligências efetuadas apuraram que tal indício não se confirmou. Foi verificado que houve apenas uma alteração na conta específica do convênio pela qual os recursos foram movimentados.
Quanto à execução do objeto fora do prazo de vigência do convênio
Na prestação de contas, foi informado que o atraso seria decorrência da infraestrutura administrativa municipal ser deficiente para realizar a implementação concomitante de dois convênios firmados à época com o governo federal. 
Não tenho dúvidas que a execução do objeto fora do prazo previsto configura uma irregularidade, uma vez que a estrutura para a execução dos convênios é de responsabilidade da prefeitura.
Ao mesmo tempo, há ampla jurisprudência no sentido de que a utilização dos recursos fora do prazo de vigência do convênio, desde que haja pertinência com o objeto do ajuste, não é motivo, por si só, para a imputação de débito (Acórdão 2307/2017-2C, Acórdão 7427/2016-2C, Acórdão 5674/2015-2C) .
Além disso, o prefeito que procedeu à execução do convênio herdou o convênio em atraso da gestão anterior, encerrada com a cassação do mandato do ex-alcaide.
Concordo, então, com as ponderações trazidas pela unidade instrutiva, de que houve compatibilidade entre os gastos efetuados, constantes das notas fiscais (peça 2, p. 63, 67, 72, 76; peça 11, p. 65) , e a finalidade do objeto do convênio; e que não houve saques em espécie na conta do convênio.
O MP junto ao TCU alinhou-se às conclusões da unidade técnica, sugerindo apenas proposta de ciência ao município, a qual acolho na íntegra.
Quanto à alteração unilateral do plano de trabalho
Houve uma divergência entre o previsto no plano de trabalho e o executado no âmbito do convênio, considerando que foram adquiridas quatro câmeras fixa IP em vez de duas, e apenas uma câmera speed dome IP 36x em vez de duas como no documento original. 
No entanto, concordo com a SecexTCE quando afirma que a ocorrência pode ser excepcionalmente relevada tendo em vista a evidente compatibilidade entre os gastos efetuados e a "finalidade expressa no plano de trabalho (peça 2, p. 13-18) e no termo de convênio".
O Parquet alinhou-se às conclusões da unidade instrutiva, sugerindo proposta de ciência ao município, a qual acompanho. 
Quanto à não comprovação do adimplemento da contrapartida
De fato, não se verificam nos autos o adimplemento da contrapartida. Por outro lado, considerando que os cofres do município arcaram com a diferença de R$ 26.900,00 entre o valor repassado e o montante executado, entendo como sanada a questão (peça 11, p. 83) .
Por fim, deve-se proceder à exclusão do Sr. Eduardo Henrique Massei da relação processual, em face de não ter sido chamado a se manifestar nos autos para exercer o direito à ampla defesa e ao contraditório.
Vale ressaltar que a pretensão punitiva do TCU, conforme Acórdão 1441/2016-TCU-Plenário, que uniformizou a jurisprudência acerca dessa questão, subordina-se ao prazo geral de prescrição indicado no art. 205 do Código Civil, que é de 10 anos, contado da data de ocorrência da irregularidade sancionada, nos termos do art. 189 do Código Civil, sendo este prazo interrompido pelo ato que ordenar a citação, a audiência ou a oitiva do responsável. No caso em exame, não ocorreu a prescrição, uma vez que o prazo final para a prestação de contas ocorreu em 24/2/2011 (peça 3, p. 13) e o ato que ordenou a audiência ocorreu em 21/3/2018 (peça 18) . Ademais, observo que, anteriormente à autuação da TCE neste Tribunal, houve ato de outra autoridade competente que notificou o Sr. Carlos Riginik Júnior, na condição de Prefeito Municipal de Bom Jesus dos Perdões-SP.
	Ante o exposto, acolho a proposta de encaminhamento da unidade técnica com os acréscimos pontuais sugeridos pelo Ministério Público, e VOTO no sentido de que o Tribunal adote a deliberação que ora submeto à apreciação deste Colegiado.
TCU, Sala das Sessões Ministro Luciano Brandão Alves de Souza, em 11 de fevereiro de 2020.
AROLDO CEDRAZ 
Relator